【裁判字號】    99,台上,5616
【裁判日期】    990909
【裁判案由】    貪污
【裁判全文】
最高法院刑事判決            九十九年度台上字第五六一六號
上  訴  人  甲○○
選任辯護人  吳順龍律師
            吳明益律師
上  訴  人  乙○○原名游繡綾.
選任辯護人  林武順律師
上列上訴人等因貪污案件，不服台灣高等法院花蓮分院中華民國
九十九年五月十九日第二審判決（九十七年度上訴字第一七三號
，起訴案號：台灣花蓮地方法院檢察署九十年度偵字第一八七五
號，九十二年度偵字第一０八二號，九十三年度核退偵字第四０
０號），提起上訴，本院判決如下：
    主  文
原判決撤銷，發回台灣高等法院花蓮分院。
    理  由
本件原判決認定上訴人甲○○於民國九十年十一月至九十一年七
月間係花蓮縣港口國民小學（下稱港口國小）校長，乙○○（原
名游繡綾）則為同國小之代課教師兼總務主任（以下除記載各別
姓名者外，均稱上訴人等），均係依據法令從事公務之人員，並
均明知學校辦理未達公告金額之採購，其金額逾公告金額十分之
一者，除有政府採購法第二十八條第一項各款情形外，仍應公開
取得三家以上廠商之書面報價；亦明知機關訂定投標廠商之資格
，不得不當限制競爭，並以確認廠商具備履行契約所必須之能力
為限；更明知投標廠商未符合投標基本資格或特定資格者，其投
標應不予受理。上訴人等竟共同基於圖利他人之概括犯意聯絡，
於辦理如原判決附表（下稱附表）一所示港口國小採購案時，未
公開取具三家廠商之書面報價，任由童素惠（經第一審以簡易判
決處刑確定）一人分別以如附表二所示之廠商書面報價三家投標
，上訴人等於附表一所示之開標日期前上網公告，並以如附表一
所示之方式，對投標廠商資格為不當限制，並明知童素惠投標如
附表一所示之廠商資格並不符合公開招標公告所限定之資格，仍
違背法令予以受理，准其投標，而無視於童素惠如附表三所示之
商品報價高於市價甚鉅，仍予決標由童素惠得標，連續直接圖利
童素惠如附表三所示總金額共計新台幣（下同）三百四十三萬三
千九百二十元得逞。因而維持第一審論處上訴人等公務員共同連
續犯主管事務圖利罪刑之判決，駁回上訴人等在第二審之上訴。
固非無見。
惟按：(一)、刑事訴訟法第一百五十九條第一項規定，被告以外之
人於審判外之言詞或書面陳述，除法律有規定者外，不得作為證
據。倘被告以外之人先前於司法警察機關調查中所為之審判外陳
述，如與審判中之陳述相符者，逕採審判中陳述，與採納審判外
陳述之結果無異，不生原始陳述人因已於審判中結證並受詰問而
補正瑕疵問題。反之，倘與審判中之陳述不符者，則須依同法第
一百五十九條之二至第一百五十九條之五規定，定其證據能力之
有無。且前後之陳述各自獨立存在，無相續之關係，無從因審判
中結證並受詰問而補正審判外陳述證據能力之瑕疵。原判決以證
人陳衛國已經第一審及原審傳喚到庭，直接言詞審理檢視其證詞
，給予上訴人等及其辯護人詰問之機會，且踐行筆錄要旨之提示
程序，並由上訴人等及其辯護人依法辯論為由，認陳衛國於警詢
時之陳述，有證據能力，進而據陳衛國於法務部調查局（下稱調
查局）之陳述，作為認定之依據（見原判決第三頁第十三行以下
、第八頁(六)）。所為之論斷說明，於法不合，採證亦有違誤。(二)
、附表三備註欄所載受訪廠商提出之出貨單、估價單等相關訪價
單據，以及中央信託局（下稱中信局）政風室九十三年一月十四
日中政字第０九三０九００００三０號函（下稱中信局政風室函
，係針對法務部調查局花蓮縣調查站關於本案調查所為之函覆，
見刑事案件移送書影印卷第十四頁），係被告以外之人於審判外
之書面陳述；甲○○之原審選任辯護人均爭執其證據能力（見原
審卷第八九、九七、二四０頁筆錄或書狀）。乃原判決卻謂：「
本判決下列所引用被告以外之人於審判外之陳述或非供述證據以
及卷附全部文書資料，除其中行政院公共工程委員會工程技術鑑
定委員會鑑定書外……被告及辯護人於原審及本院言詞辯論終結
前均未聲明異議，經審酌……，認前揭證據資料亦有證據能力」
；並據為本件判決之基礎（見原判決第三頁二、第八頁(六)）。所
為說明與卷內資料不符。(三)、九十年十一月七日修正公布之貪污
治罪條例第六條第一項第四款圖利罪，以「明知違背法令」為犯
罪構成要件之一。所稱「法令」，係指法律、法律授權之法規命
令、職權命令、自治條例、委辦規則等，對多數不特定人民就一
般事項所作對外發生法律效果之規定。原判決論上訴人等以該條
款之圖利罪，但就上訴人等究係違背何項法令，以及上訴人等就
本採購案之相關招標、決標等事項，何以係上訴人等之主管事務
？均未明白認定。(四)、上開公務員圖利罪，必須圖自己或其他私
人不法利益，始能成立。原判決事實欄僅記載：「……，仍予決
標由童素惠得標，連續直接圖利童素惠……3,433,920 元得逞」
等語。就上訴人等圖利童素惠之上開金額是否即係不法利益，尚
非明確。且原判決係以附表一所載各採購案之決標價格，與市價
之差距，計算圖利金額，並以前開中信局政風室函送之採購物品
清單、全錄公司出貨單、燦坤3C估價單、家欣行估價單，以及陳
衛國於調查局偵訊、第一審及原審審理時之證述，為認定市價之
依據（見原判決第八頁(六)，各次採購產品之採購價格與訪價所得
之比較，詳附表三）。然出貨單、估價單、中信局政風室函，以
及陳衛國於調查局詢問時之陳述，何以得為證據，尚有疑義，原
判決遽為判決之基礎，難謂允洽，已如上述。且原判決關於此部
分之認定，尚有下列之瑕疵：(1)、附表一所載各採購案之開標日
期，並無九十一年七月五日及六日者，然附表三「港口國小採購
清單與訪價表」之第八、十八欄，卻有開標日期為九十一年七月
五日及六日之記載。(2)、行政院公共工程委員會九十九年三月十
九日工程企字第０九九０００八八０二０號函謂：「有關營建物
期刊與中央信託局之價格，僅為上開規定所稱市場行情及政府機
關決標資料之一，如與機關採購之標的規格及商業條件相當，可
作為機關編列底價之參考，惟尚非屬法定必要依據」、「共同供
應契約主要係經由集中採購，以節省人力，發揮大量採購以價制
量之經濟效益，提昇採購執行績效，惟共同供應契約之有效期間
長，其履約條件與一般交易不盡相同，且部分產品推陳出新，價
格生命週期短，……」（見原審卷第二九六至二九八頁）。中信
局購料處九十五年二月六日中購委二字第０九五四三０００六二
號函亦明載：「共同供應契約品項之價格，係由本處依本處招標
規定之規格、交易條件（交貨期程、付款方式、保固維護服務條
件等）、機關需求數量等因素評估報價，並經公開競標程序後決
定契約價格。由於產品價格與交易數量、交易條件、銷售通路等
因素息息相關，按本處招標之共同供應契約價格與所謂『市價』
或『一般銷售』價格之差異，由於市場上相關產品之交易條件不
同，殊難就金額直接比較」等語（見第一審卷一第二八五頁）。
亦即中信局購料處招標之共同供應契約價格與所謂市價之差異，
因交易條件不同，殊難就金額直接比較。而中信局政風室函送之
「採購物品清單」，其上所載，係該局辦理相關物品決標價格之
相關資料（見刑事案件移送書影印卷第十四頁以下）。則原判決
逕以後者作為市價，並與本採購案之採購價格相比較，據為計算
圖利金額之基礎，是否妥適，非無疑問。原判決未考量前述之交
易條件是否相同，僅以附表三所示單一廠商提供之資料或陳衛國
之陳述，作為市價並據為比較之基礎，亦非允當。再細繹附表三
「備註」欄所載資料，亦有諸多以功能、規格（型號）不同或以
規格不明產品作為比較，或所載之訪價金額與受訪者陳衛國所述
不符等情形。其採證亦難謂適法。(3)、被告無自證己罪之義務。
且法院為發現真實，得依職權調查證據（刑事訴訟法第一百六十
三條第二項前段參照）。原判決謂：「被告二人（上訴人等）又
未能提出符合法規之定價依據，亦無完整訪價資料，且查無上述
所定底價高過一般行情之合理事由，足認此項差額確為不法利益
……」等語（見原判決第八頁(六)）。似係以上訴人等未能提出符
合法規之定價依據，亦無完整訪價資料，故僅得以前述之市價與
本案之採購價之價差，作為認定圖利金額之依據。所為論斷，於
證據法則有違。(五)、原判決認上訴人等本件犯罪，有犯意之聯絡
及行為之分擔（見原判決第十頁三、）。然就本件各採購案，上
訴人等對投標廠商資格作不當之限制、為不合規定之標的分類、
未公開取具三家廠商之書面報價而任由童素惠一人提出、受理不
符資格之廠商參與投標等，有如何犯意之聯絡或行為之分擔，並
未明確認定，亦未敘明所憑之依據。有判決理由不備之違法。(六)
、原判決理由謂：各採購案皆有三家廠商投標，但僅有得標廠商
之投標價低於甲○○所核定之底價，且得標價屢與核定底價甚為
接近，殊違常情，若非有人事先洩漏底價及故意放任圍標，何以
致之？足認上訴人等確有直接圖利童素惠之情事等語（見原判決
第八頁(五)）。似謂上訴人等另以洩漏底價方式圖利童素惠。然原
判決事實欄並無關於此部分之認定，其理由說明與事實認定即有
矛盾。以上或為上訴意旨所指摘，或屬本院得依職權調查之事項
，應認原判決有撤銷發回更審之原因。原判決四、不另諭知無罪
部分（見原判決第十一頁第八行以下），基於審判不可分關係，
應併予發回。
據上論結，應依刑事訴訟法第三百九十七條、第四百零一條，判
決如主文。
中    華    民    國  九十九  年    九    月    九    日
                      最高法院刑事第五庭
                          審判長法官  陳  正  庸
                                法官  林  秀  夫
                                法官  林  瑞  斌
                                法官  王  聰  明
                                法官  謝  靜  恒
本件正本證明與原本無異
                                      書  記  官
中    華    民    國  九十九  年    九    月   十四   日
                                                      v

司法院資訊處製作；財團法人民間司法改革基金會備份。
